【裁判字號】    87,訴,902
【裁判日期】    890211
【裁判案由】    遷讓房屋等
【裁判全文】
台灣板橋地方法院民事判決                八十七年度訴字第九○二號
    原      告  內政部警政署警察電訊所
    法定代理人  甲○○
    訴訟代理人  盧國勳  律師
                陳貴德  律師
    複  代理人  王淑惠  律師
    被      告  乙○○                      住台北縣中和市○○路○段四五一
                              .
    訴訟代理人  許卓敏  律師
                高素真  律師
右當事人間請求遷讓房屋事件，本院判決如左：
    主    文
原告之訴及假執行之聲請均駁回。
訴訟費用由原告負擔。
    事    實
甲、原告方面
    一、聲明：被告應將坐落台北縣中和市○○路○段四五一號二樓，如附圖所示二
              九四─二Ｂ部分建物，面積六○‧五平方公尺之房屋遷讓返還原告，
              及自民國八十七年八月十五日起至上開房屋返還之日止，按月給付原
              告新台幣  (下同)一萬一千四百十四元整。並陳明願供擔保請准宣告
              假執行。
    二、陳述：
        (一)坐落台北縣中和市○○路○段四五一號二樓，如附圖所示二九四─二Ｂ
            部分建物，面積六○‧五平方公尺之房屋  (以下簡稱系爭建物)為台灣
            省政府所有，而由原告管理之公有眷舍。被告未經原告之同意占用該房
            屋，自屬侵害原告之所有權。爰依民法第七百六十七條之規定，訴請被
            告遷讓房屋。又被告無法律上之原因占有使用前開房屋，自屬受有利益
            ，致原告受有損害，二者之間具有損益變動之因果關係，原告自得依民
            法第一百七十九條之規定，請求被告返還相當於租金之不當利益。
        (二)對於被告抗辯兩造有使用借貸之關係，除追加借用物返還請求權外，並
            陳述如下：
            １、被告於任職原告機關期間，獲准配住系爭眷舍，固屬使用借貸之性
                質，然其已於五十六年六月十日調離原職。依行政院四十六年六月
                六日台四十六人字第三○五八號令頒布「事務管理規則」第二○條
                之規定：「調職或離職人員，應在三個月內遷出宿舍。」則依借貸
                之目的，當然視為使用業已完畢，按諸民法第四百七十條之規定，
                自得據以請求返還系爭房屋。
            ２、公務人員退休後，准予暫時續住之宿舍，應以產權屬退休時服務機
                關所有，經配住者為限。故所謂「於事務管理規則修正前退休，而
                現仍續住修正前規則所定眷屬宿舍之退休人員，准予續住至宿舍處
                理時為止」，應係指宿舍產權屬任職機關所有且由配住機關退休者
                ，始有適用。被告並非自原告機關退休，而係自警察大隊退休，自
                無上開規定之適用。
            ３、原告於八十七年八月十四法院開庭時，另以被告業已調職，借貸關
                係目的已經完成為由，終止兩造間之借貸關係。
    三、證據：提出土地登記簿謄本、建物登記簿謄本、台灣省政府警政廳警察電訊
              所組織規程、被告之公務人員履歷表及動態紀錄卡、現行及修正前宿
              舍管理規則、行政院六十二年二月十九日六二人政肆字第三○八五號
              函各一件，並聲請本院履勘現場及鑑定系爭建物之價值。
乙、被告方面
    一、聲明：如主文所示。
    二、陳述：
        (一)原告為省政府警政廳之下屬單位，並非獨立之組織體，無獨立之組織法
            規及獨立之編制、預算，更無獨立之印信，與機關之要件不符，欠缺民
            事訴訟之當事人能力。
        (二)系爭建物為被告於民國五十六年任職台灣省政府警務處警察電訊所 (後
            改名台灣省政府警察廳警察電訊所，現改隸內政部警政署)期間，受該
            單位配給宿舍居住，並非無權占有。嗣被告於五十七年六月十日自警察
            電訊所調至同屬警務處下轄之警察大隊時，因警察電訊所與警察大隊同
            屬警務處之下轄單位，被告於警察電訊所已配住宿舍，在警察大隊即被
            視為已配有宿舍，不再配給宿舍，得繼續使用至死亡。故多年來從未要
            求被告搬遷返還宿舍，被告係有權占用系爭房屋，且被告尚未死亡，原
            告不得對被告終止借貸契約。
        (三)依行政院七十四年五月十八日台七十四人政肆字第一四九二七號函釋示
            ：「於事務管理規則修正前退休，而現仍續住修正前規則所定眷屬宿舍
            之退休人員及於事務管理規則修正前配住，而於修正後退休之人員，其
            所配住宿舍係修正前所定眷屬宿舍者，均准予續住至宿舍處理為止。」
            另原告於八十六年一月九日發給被告之八六電四字第○○三九一號函亦
            明示：「依行政院頒行『事務管理規則』有關宿舍管理規則規定『關於
            退休人員及其配偶均已死亡，其已成年子女能自謀生活或女出嫁或子女
            成年現任公職者，不能續住，應將原住房屋遷讓』。」亦肯認退休人員
            已死亡，而現占有人符合上述情形者，始應遷讓宿舍。則被告既於七十
            二年四月二十九日事務管理規則修正前已退休，且現仍生存，並不符合
            上開所指須遷讓之情形，其自可續住至終老為止。
        (四)縱依事務管理規則第二十條規定，原告應於被告調職三個月內請求被告
            遷讓房屋，惟原告於被告調職時，並未請求被告遷讓房屋。至八十六年
            一月九日始發函請求被告遷讓房屋，對此被告並主張時效之抗辯。
    三、證據：提出台灣省警務處電訊所任用令、台灣省警務處電訊所八六電四字第
              ○○三九一號函，並聲請訊問證人陳仲杭。
丙、本院依原告之聲請並會同地政事務所人員至現場履勘及測量，及依原告之聲請鑑
    定系爭建物之價值。
    理    由
甲、程序部分
    一、按「國有財產撥給各地國家機關使用者，名義上雖為國有，實際上即為使用
        機關行使所有權人權利，故本院對於是類財產，向准由管領機關起訴，代國
        家主張所有權人之權利。被上訴人持有所有權狀及駐用房屋保管卡，原審認
        其得為起訴行使所有人之權利尚非無據。」最高法院五十一年台上字第二六
        八○號著有判例可資參照。經查，系爭建物所有權人為「台灣省」，管理人
        為「台灣省警務處警察電訊所」  (後更名為內政部警政署警察電訊所)，此
        有上開土地及建物謄本附卷可稽。又原告係依據「台灣省政府警政廳警察電
        訊所組織規程」組織之機關，有獨立權限，可對外行文。此有原告所提出之
        「台灣省政府警政廳警察電訊所組織規程」在卷可憑。是原告既有獨立之組
        織、預算、印信，且為系爭建物之管領機關，揆諸前開判例之意旨，原告自
        有當事人能力。
    二、另原告為配合台灣省政府組織調整，自八十八年七月一日起改隸內政部警政
        署，機關全銜更名為「內政部警政署警察電訊所」，業據原告提出台灣省政
        府警政廳警察電訊所（八八）電人字第○六三六一號函在卷，並此敘明。
    三、按「被告於訴之變更或追加無異議，而為本案之言詞辯論，視為同意變更或
        追加。」民事訴訟法第二百五十五條第二項定有明文。本件原告請求被告遷
        讓房屋部分，其訴訟標的原係主張所有物返還請求權，嗣於八十七年八月十
        四日言詞辯論期日，復追加借用物返還請求權。惟被告對於原告訴之追加並
        無異議，而為本案之言詞辯論 (見本院八十七年八月十四日言詞辯論筆錄)
        ，揆諸前揭明文，視為被告同意追加。則原告為本件訴之追加自屬合法，合
        先敘明。
乙、實體部分
    一、本件原告起訴主張系爭建物為其所有，被告無合法之權源占用該房屋，應負
        返還之責任。另被告雖係於任職原告機關期間配住該宿舍，惟被告既於五十
        七年六月十日調職，使用借貸關係即終止，被告亦應返還借用物。又被告無
        法律上之原因占有使用系爭房屋，自屬受有利益致原告受有損害，為此原告
        自得本於所有物返還請求權及借用物返還請求權，請求被告遷讓系爭建物返
        還予原告；及依不當得利之法律關係，請求被告返還相當於租金之不當得利
        。被告則以該宿舍係被告任職原告機關期間合法配住，依規定可使用至終老
        ，被告尚未死亡，原告不得將該宿舍收回。又縱依事務管理規則第二十條規
        定，原告應於被告調職後三個月請求被告遷讓系爭建物，惟原告於被告調職
        時，並未請求遷讓系爭建物，迄八十六年一月九日始請求被告遷讓系爭建物
        ，被告自得主張時效之抗辯等語資為抗辯。
    二、查系爭建物為國有財產且由原告任管理人，並於五十六年間因被告任職原告
        機關時，依規定配住予被告使用等情，業據原告提出建物登記簿謄本及公務
        人員動態紀錄卡為證，且為兩造所不爭執，可堪信為真實。則被告既係因任
        職原告機關而合法配住該建物，其占用該建物即有合法之權源，難謂係無權
        占有。原告主張依所有物返還請求權請求返還該建物即屬無理由，不應准許
        。
    三、「因任職關係獲准配住系爭房屋，固屬使用借貸之性質，然其既經離職，依
        借貸之目的，當然應視為使用業已完畢，按諸民法第四百七十條之規定，被
        上訴人自得據以請求交還系爭房屋。」最高法院四十四年台上字第八○二號
        固著有判例。惟依契約自由原則，尚非不得由當事人就配住宿舍之使用期限
        予以特別約定。經查，有關公務人員退休後得否繼續使用宿舍等問題，行政
        院先後頒定相關命令如下：
        (一)四十九年十二日一日台四九人字第六七一九號令：退休人員准予暫時續
            住宿舍至處理辦法公布時止。
        (二)六十二年二月十九日台六二人政肆字第三○八五號函示：公務人員退休
            後，准予暫時續住之宿舍，應以產權退休時服務機關所有，經配住者為
            限。
        (三)七十四年五月十八日台七四人政肆字第一四九二七號函示：於事務管理
            規則修正前退休，而現仍續住修正前規則所定眷屬宿舍之退休人員及於
            事務管理規則修正前配住，而於修正後退休之人員，其所配住宿舍係修
            正前所定眷屬宿舍者，均准予續住至宿舍處理為止。
        (四)事務管理規則之宿舍管理規則規定：關於退休人員及其配偶均已死亡，
            其已成年子女能自謀生活或女出嫁或子女成年現任公職者，不能續住，
            應將原住房屋遷讓。
        由上開函釋及規定可知，機關之離職或退休人員所配住之宿舍，非當然於離
        職或退休時即應將宿舍返還。且被告任職原告機關時之主管即證人陳仲杭於
        本院八十八年四月二十三日言詞辯論時亦證稱：「所有人配置之房子可以讓
        本人及配偶住到死為止，沒有明文規定，但都這樣住。我剛才講的都是警察
        大隊的情形，警察電訊所也是這樣住，可以讓本人及配偶住到死為止。」等
        語。足證兩造就被告所配住宿舍之使用期限另有特別約定，即係以宿舍配住
        人之本人及配偶均已死亡，始須返還宿舍，而非於離職或退休時即應返還。
        原告主張被告已離職，依借貸之目的，當然視為使用業已完畢，應將借用物
        返還，即屬無據。
    四、原告另主張縱被告退休後得續住宿舍，亦應以產權屬退休時服務機關所有，
        經配住者為限。被告係自警察大隊退休，而非自原告機關退休，故無上開規
        定之適用。惟查，被告於五十六年間原任職於台灣省警務處警察電訊所 (即
        原告機關)，嗣於五十七年六月十日調至當時同屬台灣省警務處下轄單位之
        警察大隊。因被告任職台灣省警務處警察電訊所時業已配住宿舍，故於調任
        警察大隊後即不再配住宿舍等情，亦經證人陳仲杭證實無訛。且原告於被告
        調職時，並未向被告收回配住之宿舍，或要求被告另向警察大隊申請配住宿
        舍，即有以被告在台灣省警務處警察電訊所所配住之宿舍，作為其在警察大
        隊所配住宿舍之意。更何況台灣省警務處警察電訊所與警察大隊當時均同屬
        台灣省警務處下轄之單位，不失為同一機關，若僅因被告並非自台灣省警務
        處警察電訊所退休，而欲收回所配住之宿舍，既已剝奪被告配住宿舍之權利
        ，其作法亦有違誠信。故原告之是項主張亦不足為採。
    五、另原告雖於八十七年八月十四日言詞辯論時當庭以借貸關係目的已完成為由
        ，終止兩造間之使用借貸契約，惟查兩造就被告所配住宿舍之使用期限，既
        已特別約定以被告本人及其配偶均死亡，始須返還系爭建物，已如前述，則
        被告既未死亡，借貸之目的尚未完成，原告以此終止契約，即無理由。復查
        ，原告亦無民法第四百七十二條所定各款得主張終止借貸契約之事由，其所
        為終止契約之意思表示，自不生終止契約之效力。又縱認為被告自台灣省警
        務處警察電訊所調職時，其借貸之目的已完成，於斯時借貸契約即已終止，
        亦無需更為終止契約之意思表示，即得向被告請求返還。惟被告係於五十七
        年六月十日自原告機關調職，此有原告所提出之公務人員動態紀錄卡可憑，
        而原告則於八十六年一月九日始以八六電四字第○○三九一號函向被告請求
        返還系爭建物，期間已逾十五年。被告既於本院審理中為時效之抗辯 (參見
        八十八年九日三日言詞辯論筆錄) ，則原告起訴請求被告返還系爭建物之權
        利亦因罹於時效而消滅。
    六、綜上所述，原告依據所有物返還請求權及借用物返還請求權，請求被告遷讓
        系爭建物返還原告，為無理由，應予駁回。又被告既係有權占有使用系爭建
        物，原告依不當得利之法律關係請求被告給付相當於租金之損害，亦為無理
        由，應併予駁回。
    七、又原告之訴既經駁回，其假執行之聲請亦失所附麗，應併予駁回。
    八、兩造其餘主張及證據，經本院審酌後，認與判決結果不生影響，爰不一一論
        述，附此敘明。
據上論結，本件原告之訴為無理由，應依民事訴訟法第七十八條判決如主文。
中      華      民      國     八十九      年    二      月    十一     日
                                     台灣板橋地方法院民事第一庭
                                                   法官  許麗華
右正本證明與原本無異
如不服本判決應於送達後二十日內向本院提出上訴狀
中      華      民      國     八十九      年    二      月    十四     日
                                                  書記官  王淑燕


司法院資訊處製作；財團法人民間司法改革基金會備份。
